臺灣板橋地方法院民事判決　　　　　　 94年度重訴字第235號
原　　　告　丙○○
訴訟代理人　邱昱宇律師
被　　　告　甲○○
訴訟代理人　吳仟翼律師
上列當事人間返還不當得利事件，本院於民國94年11月11日言詞
辯論終結，判決如下：
    主  文
原告之訴及假執行之聲請均駁回。
訴訟費用由原告負擔。
　　事實及理由
一、原告主張：
  (一)原告於民國81年間因被告介紹，表示淡水地區因淡海新市鎮
    開發之故，周遭土地價格一片看好，並表示依憑其關係所得
    ，現已覓得一潛力絕佳之土地，為投資之大好機會，並宣稱
    其已自行購入部分土地進行投資。在其再三鼓吹勸說之下，
    原告乃決定向地主丁○○購地，並於81年3 月21日由丁○○
    簽訂讓渡書1 份，購買丁○○所有：臺北縣淡水鎮○○○段
    口湖子小段第23地號土地200 坪（下稱系爭土地），每坪新
    臺幣（下同）38,000 元，總價760萬元。經原告如數交付被
    告，而委託被告代為轉交丁○○，被告並為此開立本票760
    萬元交原告作為擔保。
  (二)原告付款並取得丁○○之讓渡書後，卻遲遲未見被告協助進
    行辦理土地過戶之事，幾經詢問之下，被告方告知此屬農地
    依當時法令無法立即辦理土地過戶移轉登記，並再三安撫原
    告，說明並保證此乃常見之情形，購置農地與一般土地買賣
    並不同。惟因遲遲未能辦理土地過戶登記，原告為此漸生疑
    慮，日前乃為此委由妻子王淑江親洽丁○○深入瞭解購地事
    件原委，竟得悉被告根本未將760 萬元轉交丁○○，丁○○
    亦未曾委託被告辦理土地過戶予原告。為此，原告乃依民法
    第549條等之規定，終止與被告之委任關係，並請其交還760
    萬元。被告竟改稱原告係向其購地云云，拒不返還前開款項
    。
  (三)原告既已終止委任關係，則受任人被告所受領之金錢760 萬
    元即應交付原告，且其受領原告交付之款項即失法律上之原
    因，被告亦應負不當得利返還之責等語。併為聲明：(一)被告
    應給付原告760 萬元，及自82年1月1日起至清償日止，按年
    息百分之五計算之利息。(二)原告願供擔保，請准宣告假執行
    。
二、被告則以：
  (一)原告於81年間，向被告購買系爭土地，而交付760 萬元款項
    予被告，業經被告依約將系爭土地辦理所有權移轉登記予原
    告指定之人，並於94年3月間將所有權狀3紙送交原告執有，
    被告已依約履行完畢，事實已屬灼然。
  (二)上開事實證諸證人乙○○到庭之證述，及原告將購買土地之
    價金交付予被告，而非將價金逕行給付予系爭土地登記名義
    人丁○○，及被告因此而開立一紙面額760 萬元之本票交原
    告為擔保等事證，在在說明被告所述之事實非虛，堪信為真
    實。假如本件真有原告起訴所扭曲之情事，何以其間歷經13
    年餘，原告不曾質問該760 萬元究竟交給誰？何以原告仍指
    示被告將系爭土地辦理移轉登記至其3 名兒子名下？在在說
    明原告故意歪曲事實之一般。
  (三)至於原告所提94年4月4日間，兩造在新莊新榕園餐廳會談之
    竊錄內容，其緣由乃原告雖已於同年3 月間取得系爭土地之
    所有權權狀（依原告指示登記在其兒子名下），然因系爭土
    地歷經十餘年之演變，地價已滑落，原告心有不甘，存心抵
    賴毀約，起先刻意指示將系爭土地指定登記在其3 名兒子名
    下，製造主體混淆之事實，待取得系爭土地之所有權移轉登
    記後，可謂已取得不敗之地位，遂有恃無恐，故意歪曲事實
    ，要求被告買回系爭土地，被告不從，即以被告非系爭土地
    之登記名義人、讓渡書乃其與丁○○所簽立、價金非交付予
    丁○○而係交付予被告等等矛盾，刻意將兩造之法律關係往
    被告僅係受其委託之介紹人關係牽引，此觀該錄音譯文之對
    話內容甚明，被告見原告如此不講理，接話反諷，才會說僅
    係介紹人而已之類之話，無非要原告斷絕要求被告買回系爭
    土地之念頭。故原告所提之錄音譯文內容，不唯無證據能力
    ，而且內容斷章取義，純係原告惡意扭曲事實、誤導誘引之
    陷阱，及被告動氣反諷之回話，與事實不符，毫無證明力可
    言。
  (四)細審兩造主張之事實，及證人之證述，本件兩造應屬單純之
    買賣關係無疑，被告收受760 萬元買賣價金，並依約辦理系
    爭土地之所有權移轉登記完畢，並無應退還之不當得利，原
    告之訴顯無理由。再者，無論如何，原告不會無端將系爭76
    0 萬元價金交付予被告，被告亦不會無端將系爭土地依原告
    指示辦理所有權移轉登記，不管原告主張之法律關係為何，
    被告均無任何應返還予原告之不當得利可言。假設原告所主
    張兩造存有所指之委任關係，被告亦已依指示辦理完畢，委
    任關係亦屬結束，並無得終止之委任關係存在，更無應返還
    之不當得利。從而，無論如何，原告之訴均無理由，原告提
    起本訴之動機，無非冀圖無理的毀約，收回投資之損失，假
    設系爭土地之現今市價高於當初購買之行情，原告豈有可能
    提起本訴？原告可謂毫無誠信等語，資為抗辯。併為答辯聲
    明：1.原告之訴及其假執行之聲請均駁回。2.如受不利判決
    ，願供擔保請准宣告免為假執行。
三、兩造均不爭執之事實：
  (一)原告於81年間向被告接洽購買系爭土地，並交付被告價款76
    0 萬元，被告並為此開立本票760萬元交原告作為擔保。
  (二)被告未將760 萬元轉交丁○○，丁○○亦未曾委託被告辦理
    土地過戶予原告。
  (三)被告業已將系爭土地辦理所有權移轉登記予原告之子，並於
    94年3 月間將所有權狀3 紙送交原告（見本院卷第29 至31
    頁）。
  (四)臺北縣淡水鎮○○○段口湖子小段第23地號土地1 筆，面積
    7,601平方公尺（2,299.3坪），持分全部係由被告（出資一
    半）找訴外人乙○○、卓惠英　、蔡慶陽（3 人出資另一半
    ）一起合買，而以訴外人乙○○之妻丁○○名義登記為系爭
    土地之所有權人，其中土地200 坪即為系爭土地。
  (五)系爭土地由丁○○於81年3 月21日立讓渡書予原告之妻王淑
    江承受。嗣又由丁○○改立讓渡書予原告（見本院卷第5 、
    38頁）。
四、原告主張：原告經由被告之介紹向地主丁○○購地，並於81
    年3 月21日由丁○○簽訂讓渡書1 份，購買丁○○所有系爭
    土地，每坪38,000 元，總價760萬元。經原告如數交付被告
    ，而委託被告代為轉交丁○○，被告並為此開立本票760 萬
    元交原告作為擔保。詎被告未將760 萬元轉交丁○○，丁○○亦未曾委託被告辦理土地過戶予原告。為此，原告乃依民
    法第549 條等之規定，終止與被告之委任關係，則受任人被
    告所受領之金錢760 萬元即應交付原告。且其受領原告交付
    之款項即失法律上之原因，被告亦應負不當得利返還之責等
    語。被告則辯稱：原告係向被告購買系爭土地，而交付760
    萬元款項予被告，業經被告依約將系爭土地辦理所有權移轉
    登記予原告指定之人，並於94年3 月間將所有權狀3 紙送交
    原告執有，被告已依約履行完畢等語。是兩造爭執點首在於
    ：系爭土地究係原告向被告購買？或原告向丁○○購買？經
    查：
  (一)按「當事人之任何一方，得隨時終止委任契約。當事人之一
    方，於不利於他方之時期終止契約者，應負損害賠償責任。
    但因非可歸責於該當事人之事由，致不得不終止契約者，不
    在此限。」、「第 258 條及第 260 條之規定，於當事人依
    法律之規定終止契約者準用之。」、「由他方所受領之給付
    物，應返還之。受領之給付為金錢者，應附加自受領時起之
    利息償還之。」，「無法律上之原因而受利益，致他人受損
    害者，應返還其利益。」，民法第549條、第263條、第259
    條第1款、第2款、第179 條前段定有明文。次按民事訴訟如
    係由原告主張權利者，應先由原告負舉證之責，若原告先不
    能舉證，以證實自己主張之事實為真實，則被告就其抗辯事
    實即令不能舉證，或其所舉證據尚有疵累，亦應駁回原告之
    請求。又請求履行債務之訴，除被告自認原告所主張債權發
    生原因之事實外，應先由原告就其主張此項事實，負舉證之
    責任，必須證明其為真實後，被告於其抗辯事實，始應負證
    明之責任，此為舉證責任分擔之原則（最高法院17年上字第
    91 7號、43年臺上字第377 號判例意旨參照）。本件原告主
    張「原告經由被告之介紹向地主丁○○購買系爭土地」之事
    實，既為被告所否認如上。準此，原告自應就此積極有利之
    事實負舉證責任。
  (二)原告主張：原告於81年間向被告接洽購買系爭土地，並交付
    被告價款760萬元，被告並為此開立本票760萬元交原告作為
    擔保。被告未將760 萬元轉交丁○○，丁○○亦未曾委託被
    告辦理土地過戶予原告等情，為被告所不爭執。是原告此部
    分之主張，堪信實在。
  (三)依上開原告所提出之讓渡書（見本院卷第5 、38頁）內容觀
    之，系爭土地由丁○○於81年3 月21日立讓渡書予原告之妻
    王淑江承受。嗣又由丁○○改立同一內容之讓渡書予原告。
    至於讓與系爭土地之原因為何，則未載明，自無法據此認定
    原告與丁○○間有任何買賣系爭土地之事實。其餘原告所提
    出之終止函及律師函（見本院卷第6 至11頁）內容，則係原
    告委託律師函知被告表示終止原告與被告間之委任關係，及
    被告亦委託律師函覆原告表明係原告向被告購買系爭土地等
    情，兩造各執一詞，亦無法據以證明原告與丁○○間有任何
    買賣系爭土地之事實。復依原告所提出之錄音光碟，縱有如
    原告所提出之錄音光碟譯文（見本院卷第55頁，係節本）所
    示之內容，亦係兩造各執一詞，兩造並未一致在該錄音光碟
    中認定係「原告向丁○○購買系爭土地」，自不足證明原告
    所主張「原告向丁○○購買系爭土地」之事實。
  (四)查臺北縣淡水鎮○○○段口湖子小段第23地號土地1 筆，面
    積7,601 平方公尺（2,299.3 坪），持分全部係由被告（出
    資一半）找訴外人乙○○、卓惠英　、蔡慶陽（3 人出資另
    一半）一起合買，而以訴外人乙○○之妻丁○○名義登記為
    系爭土地之所有權人，其中土地200 坪即為系爭土地等情，
    業據證人乙○○、丁○○到庭結證明確，且互核相符（見本
    院卷第45至47頁、第58至61頁），且為原告所不爭執，堪信
    屬實。又證人乙○○證稱：買賣都是由被告甲○○經手，去
    年（93年）被告甲○○已經將土地的二分之一持分拿回去，
    並過戶登記給他指定的人，他的二分之一與我們的二分之一
    無關，我們這二分之一也分成三等份各過戶給自己的兒子，
    產權很清楚，我從頭到尾都不知道原告與系爭土地有何關係
    。讓渡書是被告處分他自己的持分土地，但是全部登記在丁○○名義下，所以才以丁○○出具讓渡書給被告所指定的原
    告，並由被告當見證人，讓渡書的價款760 萬元，是被告拿
    去，並非丁○○拿去，事實上丁○○與原告並沒有買賣關係
    等語及證人丁○○證稱：．．，我們買來土地沒有變，被告
    甲○○另一半如何處理我沒有意見，我不過問，他讓給姓侯
    （原告），後來侯有來找我，我的部分我都沒有賣，原告丙○○問我有沒有賣，我說沒有賣，是被告甲○○的部分賣給
    原告丙○○，因為被告甲○○的土地登記在我名下，價款我
    沒有拿，那不是我的部分，價款應該由被告甲○○拿才對，
    聽說一坪是三萬多，總價我不清楚，是被告甲○○跟我講的
    ，我不是買賣的當事人，只是協同辦理過戶而已。章是我的
    ，我知道這件事，我同意被告甲○○蓋我的印章，當初買地
    時，章就一直放在他那邊，印章是我同意讓他蓋的，因為他
    沒有賣到我的土地，讓渡書是真的等語，均表示係被告將其
    與乙○○合買來之上開土地轉賣一部分即系爭土地予原告，
    原告與丁○○間並無買賣系爭土地之事實。
  (五)被告辯稱：被告業已將系爭土地辦理所有權移轉登記予原告
    之子侯政伯、侯政廷、侯淙仁，並於94年3月間將所有權狀3
    紙送交原告等語，並提出土地所有權狀3 份（見本院卷第29
    至31頁）為證，且為原告所不爭執，應信為真。
  (六)基上，原告就其主張「原告向丁○○購買系爭土地」之事實
    ，並未舉證以實其說。矧原告於81年間向被告接洽購買系爭
    土地，並交付被告價款760萬元，被告並為此開立本票760萬
    元交原告作為擔保；被告業已將系爭土地辦理所有權移轉登
    記予原告之子侯政伯、侯政廷、侯淙仁，並於94年3 月間將
    所有權狀3 紙送交原告等情，已如前述，而原告始終未曾與
    丁○○接洽系爭土地之買賣事宜及被告亦未就系爭土地之買
    賣事宜向原告收受任何仲介費用或傭金，亦為兩造所不爭執
    ，且依證人乙○○、丁○○之證詞，堪認係原告向被告購買
    系爭土地。是被告辯稱：原告向被告購買系爭土地等語，洵
    屬有據，要堪採信。
五、從而，原告依終止委任，回復原狀之法律關係及不當得利之
　　法律關係，請求如訴之聲明所示，均為無理由，應予駁回。
　　又原告之訴既經駁回，其假執行之聲請即失所附麗，應併予
　　駁回。
六、本件事證已臻明確，兩造其餘攻擊、防禦方法及舉證，經本
　　院審酌後，認對於判決結果均無影響，爰不一一論述，併此
　　指明。
據上論結，本件原告之訴為無理由，依民事訴訟法第78條，判決
如主文。
中　　華　　民　　國　　94　　年　　11　　月　　25　　日
                  民事第一庭    法  官  楊千儀
以上正本證明與原本無異。
如對本判決上訴，須於判決送達後20日內向本院提出上訴狀（需
按他造人數附繕本）。
中　　華　　民　　國　　94　　年　　11　　月　　25　　日
                              　書記官　簡青根
